臺灣高等法院刑事判決               100年度上易字第1063號
上  訴  人
即  被  告  黃東豐
上列上訴人因詐欺案件，不服臺灣臺北地方法院99年度易字第18
31號，中華民國100年3月31日第一審判決（起訴案號：臺灣臺北
地方法院檢察署99年度偵字第11665號），提起上訴，本院判決
如下：
    主  文
上訴駁回。
    事  實
一、黃東豐已成年，為陸軍官校畢業，亦有工作經驗，依其智識
    程度及社會經驗，可預見提供自己之金融帳戶給他人使用，
    常與財產犯罪密切相關，極可能被犯罪集團所使用以遂行詐
    欺取財而達收取贓款，並避免遭到檢警單位追查之目的，仍
    不違背其本意，竟基於幫助詐欺之未必故意，於民國99年3
    月26日下午1時29分許至同年4月21日間某時，在不詳地點，
    將其所申辦之台新國際商業銀行（下稱台新銀行）新生分行
    帳號0000000000000號帳戶提款卡及密碼，交付與真實姓名
    、年籍不詳之詐騙集團成員使用（無證據顯示該人為兒童或
    少年，基於罪疑有利於被告原則，應認定該人係已滿18歲之
    人）。該詐欺集團成員收受前開提款卡及密碼後，即基於意
    圖為自己不法所有之犯意，於同年4月21日晚間7時9分許，
    撥打電話向張素莉佯稱：其在網路購物時操作錯誤，會造成
    分期扣款結果，需至自動櫃員機操作更正，使張素莉陷於錯
    誤，依指示前往嘉義市○○路之台新銀行於同日晚間10時43
    、47分左右以自動櫃員機分別轉帳5萬元、5萬元至上開黃東
    豐之帳戶內，該款項隨即遭人提領一空，嗣經張素莉發覺有
    異，報警查獲上情。
二、案經臺北市政府警察局大安分局報告臺灣臺北地方法院檢察
    署檢察官偵查後聲請簡易判決處刑。
    理  由
一、按被告以外之人於審判外之言詞或書面陳述，除法律有規定
    者外，不得作為證據，刑事訴訟法第159 條固定有明文，惟
    被告以外之人於審判外之陳述，雖不符同法第159條之1至之
    4規定，而經當事人於審判程序同意作為證據，法院審酌該
    言詞陳述或書面陳述作成時之情況，認為適當者，亦得為證
    據。又當事人、代理人或辯護人於法院調查證據時，知有第
    159條第1項不得為證據之情形，而未於言詞辯論終結前聲明
    異議者，視為有前項之同意，此亦據同法第159條之5規定明
    確。查本案所引用之證據資料（詳後引證據），其中傳聞證
    據部分，被告、檢察官並未聲明異議，依刑事訴訟法第159
    條之5第1項、第2項之規定，審酌該證據作成之情況，並無
    不當，應得為證據。又按本案認定事實所引用之文書證據、
    物證等證據，並無證據證明係公務員違背法定程序所取得，
    亦無刑事訴訟法第159條之4之顯有不可信之情況與不得作為
    證據之情形，斟酌本案卷內之證據並非非法取得，亦無證明
    力明顯過低之情形，前揭各該證據，均得採為證據。
二、上訴人即被告黃東豐於原審固坦承有申設上開台新銀行帳號
    0000000000000號帳戶，並領有存摺、提款卡等事實，惟否
    認有何幫助詐欺之犯行，於原審辯稱：其並沒有將上開台新
    銀行帳戶之提款卡交給他人，而是遺失，該台新銀行帳戶之
    存摺和印章是在99年4月21日前就不見了，其將該帳戶提款
    卡密碼寫下來，跟提款卡放在一起，因當時在搬家，所以都
    打包在隨身行李裡面，因為記性不好所以不知道是什麼時候
    不見的云云。於本院準備程序辯稱：伊只是掉了存摺、提款
    卡，帳戶被盜用云云，經查：
（一）前揭台新銀行新生分行帳號0000000000000號帳戶確為被
      告所申設，及被害人張素莉遭詐騙，因而以自動櫃員機陸
      續轉帳5萬元、5萬元至被告前開台新銀行帳戶內等事實，
      業據證人張素莉於警詢時指證明確（見99年度偵字第1166
      5號卷第9至10頁），並有自動櫃員機交易明細表影本2紙
      及台新銀行99年10月27日台新作文字第9920286號函文暨
      所附之開戶資料、歷史交易明細查詢等件（見同上偵卷第
      22頁、原審卷(二)第5至14頁）附卷可查。依上開事證及該
      帳戶歷史交易明細可知，被告所有之上開台新銀行帳戶，
      確於99年4月21日遭不詳之詐騙集團作為遂行詐欺取財犯
      行所用，待詐騙被害人張素莉將錢財轉入被告上開帳戶，
      旋即提領一空等情，應可認定。又被告前於99年4月21 日
      以電話語音系統向台新銀行掛失其上開帳戶之存摺、印鑑
      ，並於當日至台新銀行北師分行申請補發存摺、更換印鑑
      ，另於同年月27日以電話語音系統向台新銀行掛失該帳戶
      之提款卡，惟因該銀行已於同年月22日將該帳戶設定為疑
      似詐騙戶而無法以電話掛失，被告並於99年4月30日至台
      新銀行申請補發該帳戶之提款卡等情，有證人王曉倩即台
      新銀行行員於警詢之證述、台新銀行99年11月30日台新作
      文字第9921209號函文及所附各項變更掛失申請書及補登
      存摺紀錄及該行100年2月1日台新作文字第10001510號函
      文在卷可證（同上偵卷第11至12頁、原審卷(二)第27至30頁
      、第43頁），且為被告所不爭執，堪以採信。
（二）被告固以前開情詞為辯，然查：
    1.本件被告於原審審理時雖辯稱：並沒有將上開台新銀行帳
      戶的提款卡及密碼交給別人，該卡是遺失的，因為其從99
      年3月9日辭職後沒有工作，要接受朋友借錢接濟時才發現
      找不到該台新銀行的存摺及提款卡，大概是在99年4月20
      日、21日時發現不見的，在其於99年4月21日辦理補發存
      摺跟印鑑之前，就已經發現提款卡也不見了，但不確定是
      因為帶出去喝酒時不見還是放在家裡不見，此外，還遺失
      了其他3、4家銀行的存摺、提款卡、護照、手機等物，因
      為當時正在搬家，所有遺失的東西包括台新銀行之提款卡
      應該都是一起放在打包的行李裡面，並將該行李放在前妻
      位於臺北市○○街○段29號9樓該址，但發現東西遺失後，
      其並沒有報警也沒有詢問前妻東西為何不見了，前妻也沒
      有說家裡有失竊的情形，因為自己記性不好，所以提款卡
      的密碼都是寫起來跟提款卡放在一起云云（見原審卷(二)第
      66至70頁），然其於99年5月20日檢察官訊問時係供稱：
      其是於99年4月22日至同年月30日間，遺失該台新銀行帳
      戶之提款卡，其通常是將提款卡放在家裡，出去交際應酬
      或者有需要用的時候才帶出去，其在99年4月22日前幾天
      跟人喝酒，因為宿醉年紀大了，過了一、兩天整理東西時
      發現提款卡掉了，便打電話至台新銀行掛失，但存摺、印
      章都在身上等語，業經原審勘驗被告於99年5月20日之偵
      訊光碟，有勘驗筆錄在卷可參（見原審卷(二)第39至40頁）
      ；又於原審訊問時供稱：是在99年4月21日因為台新銀行
      該帳戶之存摺、印鑑都不見了，所以至台新銀行申請補發
      ，當時沒有注意提款卡不見，所以99年4月21日時並沒有
      申請補發提款卡，但提款卡應該是在99年4月21日之前就
      不見了云云（見99年度簡字第2047號卷第10頁）；而於原
      審99年11月29日準備程序時陳稱：該台新銀行之存摺和印
      章是在4月21日前就不見了，其是先發現存摺不見，就打
      電話跟台新銀行問補辦的手續，是補辦之後才發現提款卡
      不見等語（見原審卷(二)第22頁反面）；然於原審100年1月
      14 日復改稱：其當時搬進文山區○○街該址，等著洽商
      工作，大概是99年4月18日至20日那幾天，有朋友幫忙找
      到一個比較穩定的工作，其面試完後，對方依照資歷和經
      驗願意聘用，並要其提供帳號，但因為回來之後找不到台
      新銀行的帳戶，所以沒辦法去該貨運行上班，其當時是先
      找不到存摺，便去申請補發，之後發現提款卡不見了。因
      為其是將存摺和提款卡放在一起，所以應該是一起發現不
      見的，因為補發存摺和印鑑都各要1百元，所以想說先不
      申請補發提款卡等語（見原審卷(二)第38頁）。互核被告上
      開歷次所言及其於原審審理時所述，就其何時發現上開台
      新銀行帳戶之提款卡遺失，究係同時發現該台新銀行之存
      摺、印鑑及提款卡均遺失，抑或是先發現存摺、印鑑不見
      ，並於向銀行申請掛失補發後，始發現提款卡不見，以及
      係為接受朋友匯款接濟或是因新工作需要，始發現提款卡
      遺失等節，前後供述互有齟齬，若確屬親身經歷之真實情
      節，應無供述嚴重不一情形，是以，被告上開所言究否屬
      實，非無可議。
    2.又被告雖於原審審理時辯稱：其當時正在搬家，所以將打
      包的行李放在前妻位於台北市○○街○段29號9樓該址，除
      了遺失台新銀行之存摺、提款卡外，還同時發現遺失3、4
      家銀行和郵局的存摺，像是聯邦銀行、華南銀行、彰化銀
      行還有郵局的提款卡、存摺和印章，以及護照、手機4、5
      支，發現這些東西遺失之後並沒有報警，因為這些東西不
      是很重要，都是微不足道之幾10元、幾百元而已，手機也
      是舊的，護照是到期的等語（見原審卷(二)第67至68頁），
      然其於警詢時供稱：其共向幾家銀行開立帳戶也不太清楚
      ，大致有郵局、聯邦銀行等幾家，但都因為存摺不知道放
      在何處，也就沒有再使用了，現在唯一還有在使用的就是
      台新銀行了等語（99年度偵字第11665號卷第5至6頁），
      是被告對於其所申設之聯邦銀行、華南銀行、彰化銀行、
      郵局等金融帳戶之存摺，究竟是與台新銀行提款卡、存摺
      等物一同放在打包的行李內遺失，或僅是因長久未使用而
      找尋不到等情，供述已見不一，倘被告所辯其於發現台新
      銀行之提款卡遺失時，同時發現遺失上開多家銀行存摺、
      提款卡、印章及護照等物品不見等情為真，惟金融帳戶事
      關存戶個人財產權益之保障，其與存簿、提款卡結合，專
      有性自屬更高，若落入不明人士手中，極易被利用為取贓
      之犯罪工具，一般人均有妥為保管以防止他人任意使用之
      認識，並投注以較一般文書、證件更高之注意程度，倘發
      覺遺失，理應迅即向警報案，並向申辦金融機構辦理掛失
      ，以期儘早尋得此重要資料，或避免該個人帳戶淪為供他
      人犯罪之工具，被告並非毫無社會經驗之人，對於該等常
      識自不能諉為不知，竟於發現前揭多家銀行、郵局帳戶存
      摺、提款卡及密碼等件遺失後，未為任何報警備案之必要
      處置，顯然置之不理，實悖於一般人對於帳戶管理之常情
      。又其辯稱可能是其於99年4月20、21日帶台新銀行之提
      款卡或存摺出門喝酒，酒醒過後就找不到等語，然被告於
      原審審理時亦供稱因為其常常掉東西，平常不會將提款卡
      帶在身上，是需要用的時候，如喝酒、應酬時才會帶出門
      等語（見原審卷(二)第67頁），然於99年4月20、21日時，
      被告上開台新銀行帳戶內之餘額僅餘69元，實無攜帶該提
      款卡出門之必要，且被告也供稱平常也沒有隨身攜帶提款
      卡之習慣，是其辯稱該台新銀行提款卡可能是99年4月20
      、21日左右帶出門喝酒時所遺失等語，亦難憑採。
    3.再者，被告於原審審理時辯稱：其於99年4月20日或21日
      已發覺台新銀行帳戶之提款卡、存摺、印章等物業已遺失
      ，但於99年4月21日僅申請補發存摺、印鑑之原因乃係其
      身上沒有錢，辦理存摺、提款卡補發各要100元，但其只
      能先申請補發1樣，所以跟朋友說，等朋友把錢匯入後，
      再補辦提款卡，而之所以先申請補發存摺是因為要知道帳
      號供朋友匯款之用，不然沒有帳號，朋友沒辦法匯款等語
      （見原審卷(二)第69頁），惟依據被告上開所辯，其於99年
      4月21日之所以申請補發台新銀行帳戶之存摺，係為告知
      友人帳號以便匯款接濟之用，若被告所辯該帳戶提款卡遺
      失乙情為真，其斯時既已知悉其將密碼記載於提款卡上，
      而與提款卡一同遺失，倘友人將接濟被告生活所需之款項
      匯入後，其帳戶內之款項將處於遭他人提領之高度風險情
      形下，卻仍未於當日一併為任何如掛失等之緊急處置，所
      辯顯違常情。且被告亦自承該台新銀行帳戶從開設以來，
      其從該帳戶領錢之模式，都是用提款卡在自動櫃員機領錢
      ，臨櫃提款好像只有1、2次等語（見原審卷(二)第66頁反面
      至67頁），是依據被告個人自該帳戶內提領款項之習慣而
      言，其在發覺該帳戶之存摺、提款卡均遺失之情形下，為
      取得朋友所匯入接濟生活所需之款項，應以補發提款卡較
      為必要，且縱如被告所言，係為知悉該台新銀行之帳號以
      供告知友人匯款，非不得於申請補發提款卡時詢問行員，
      且被告於97年1月24日開戶當日即申領提款卡使用，有台
      新銀行99年10月27日台新作文字第9920286號函文在卷可
      參（見原審卷(二)第5頁），故依據被告持用前開帳戶提款
      卡多年，顯應知悉提款卡上均印有帳戶帳號，是其辯稱係
      為知道該台新銀行之帳號，而先申請補發存摺等語，委無
      可採。
    4.另就實施詐騙之人角度而言，施詐者當知社會上一般正常
      之人如其金融帳戶存摺、提款卡遭竊或遺失，為防止拾得
      或竊得其存摺、提款卡之人盜領存款或作為不法使用致徒
      增訟累，必於發現後立即報警或向金融機構辦理掛失止付
      ，如仍以此帳戶作為犯罪工具，在向他人詐騙得手後，極
      可能因帳戶所有人掛失止付而無法提領不法所得，準此，
      從事此等財產犯罪之不法人士，若非已與帳戶所有人約妥
      於一定期限內不得報警或掛失，以確保其等能自由使用該
      帳戶提款、轉帳，實不可能貿然利用該帳戶從事財產犯罪
      ，否則其等大費周章從事於犯罪之行為，甘冒犯罪後遭追
      訴、處罰之風險，卻只能平白無故替原帳戶所有人匯入金
      錢，而無法得償其犯罪之目的。是詐騙集團於命被害人匯
      款入被告前揭帳戶內時，應已確信被告該帳戶可供正常使
      用，不致因被告掛失而無法使用，且已確切知悉提款卡之
      密碼。是就此等事務之經驗法則判斷，則需被告自行提供
      提款卡等物，並告知提款卡密碼始能達成，從而堪認被告
      確曾交付前揭帳戶之提款卡、密碼予詐騙集團以利其詐騙
      他人財物，則被告所辯該帳戶係遺失云云，自難採信。
    5.又被告雖聲請調閱被害人張素莉匯款後，自其帳戶提領款
      項之自動櫃員機提款影像云云，惟檢察官聲請簡易判決處
      刑意旨並非認定其為詐欺集團成員，本院認被告將其所有
      前揭銀行之提款卡、密碼交予詐騙集團成員之行為，已構
      成幫助詐欺之犯行，業經於前論述本院認定之依據及證據
      之取捨，又因詐欺集團蒐集或購買帳戶資料後，經常有再
      轉賣或提供他人使用情形，使查緝困難而費時日久，故在
      認定單純提供帳戶而使易於實現詐欺犯行之幫助詐欺罪，
      自不以確實查獲實際行騙之人為前提，是本件縱可藉由進
      一步追查實際為詐欺罪嫌之人，亦不影響被告幫助詐欺部
      分所為之犯行。從而，本件被告此部分所述，仍未能動搖
      前揭事實之認定。
    6.因被告否認交付該台新銀行帳戶之提款卡予他人使用，然
      被告曾供稱於99年3月下旬左右以提款卡自前開台新銀行
      帳戶提領1萬多元（見原審卷二第22頁反面），而依卷存
      存摺影本，該帳戶於99年3月26日提款11,000元（見偵查
      卷第19頁），佐以被害人張素莉係於99年4月21日晚間10
      時許遭詐騙而匯款至該帳戶，斯時該帳戶已為不詳詐騙集
      團成員持用中，故僅能由該等情事推知被告將前開台新銀
      行帳戶提供予他人使用之時間，應係在99年3月26日下午1
      時29分提款後至當日被害人遭詐騙而匯款間之某時，併予
      敘明。
（三）按刑法上之故意，非僅指直接故意，尚包含間接故意（即
      未必故意），所謂間接故意係指行為人對於構成犯罪事實
      ，預見其發生而其發生並不違反其本意者而言，刑法第13
      條第2項定有明文。且幫助犯之成立以行為人主觀上認識
      被幫助者正欲從事犯罪或係正在從事犯罪，且該犯罪有既
      遂之可能，而其行為足以幫助他人實現構成要件者，即具
      有幫助故意，並不以行為人確知被幫助者係犯何罪名為必
      要，至於行為人在正犯實施犯罪前為幫助行為者，則構成
      事前幫助犯。金融帳戶為個人之理財工具，一般民眾皆可
      自由申請開設金融帳戶，並無任何特殊之限制，且得同時
      在不同金融機構申請多數存款帳戶使用，並無借用他人帳
      戶使用之必要。又衡諸一般常情，任何人均可辦理金融帳
      戶存摺使用，如無正當理由，實無借用他人存摺使用之理
      ，而金融存摺亦事關個人財產權益之保障，其專有性甚高
      ，除非本人或與本人親密關係者，難認有何理由可自由流
      通使用該存摺，一般人均有妥為保管及防止他人任意使用
      之認識，縱特殊情況偶需交付他人使用，亦必深入瞭解用
      途及合理性，始予提供，且該等專有物品如落入不明人士
      手中，而未加以闡明正常用途，極易被利用為與財產有關
      之犯罪工具，此為吾人依一般生活認知所易於體察之常識
      ，而有犯罪意圖者，非有正當理由，竟徵求他人提供帳戶
      ，客觀上可預見其目的，係供為某筆資金之存入，後再行
      領出之用，且該筆資金之存入及提領過程係有意隱瞞其流
      程及行為人身分曝光之用意，一般人本於一般認知能力均
      易於瞭解（最高法院93年度台上字第31號判決要旨可資參
      照）。況以電話、手機簡訊通知中獎、刮刮樂、退費或佯
      稱金融卡遭冒用、付款交易設定錯誤而須更改資料等類似
      之不法詐騙份子，為掩飾其等不法行徑，以避免執法人員
      循線查緝，經常利用他人存款帳戶暨印章、提款卡暨密碼
      ，以確保犯罪所得免遭查獲，類此案件在社會上層出不窮
      ，亦屢經報章雜誌及其他新聞媒體再三披露，故避免此等
      專屬性甚高之物品被不明人士利用為與財產有關之犯罪工
      具，亦為一般生活認知所應有之認識。且一般人對自己之
      金融機構帳戶所用之存摺、提款卡、密碼及印鑑，均妥為
      保管，恐被他人得知帳號或密碼後，有被冒領、或其他非
      法使用之虞。而被告將其台新銀行帳戶之提款卡及密碼資
      料，提供予素昧平生某真實姓名年籍不詳人士，衡之常情
      ，被告當有預見該人應係將該等物品供作詐欺犯罪之用，
      則該收受帳戶之人將該帳戶用來供自己或他人作為詐欺取
      財之用，亦為被告所容忍及允許，亦即不違反被告之本意
      ，被告具有不確定幫助故意至為灼然。
（四）綜上，被告之辯解，顯係為掩飾其提供提款卡、密碼給不
      詳姓名年籍之人，進而供犯罪集團用以取得詐欺取財所得
      款項之實情，其辯詞自不足取。至被告上訴狀另檢附「詐
      騙通報查詢列印作業」資料一份，其上係記載該帳戶成為
      警示帳戶之緣由及發布日期等事項（見本院卷第19頁），
      並無從援引為有利於被告之認定。
（五）本件事證明確，被告犯行堪以認定，自應依法論科。
三、查被告交付該台新銀行帳戶之提款卡及密碼供他人不法使用
    ，顯係基於幫助他人詐欺取財之不確定犯意，且其所為提供
    該金融帳戶提款卡及密碼等資料之行為亦屬刑法詐欺取財罪
    構成要件以外之行為，是被告既以幫助他人犯罪之意思而參
    與犯罪構成要件以外之行為，核其所為，係犯刑法第30條第
    1項前段、同法第339條第1項之詐欺取財罪之幫助犯，並依
    刑法第30條第2項之規定，按正犯之刑減輕之。
四、原審適用上開規定，並審酌被告提供上開帳戶提款卡及密碼
    等資料予不法犯罪集團使用，不僅造成執法機關不易查緝犯
    罪行為人，嚴重危害社會治安，助長社會犯罪風氣，更造成
    被害人求償上之困難，惡性非輕，及被告犯後否認犯行，復
    未賠償被害人所受損害，兼衡被告自承為陸軍官校畢業，曾
    任職業軍人（見原審卷二第70頁反面、第71頁）及其犯罪手
    段、生活狀況、智識程度、被害人遭受損害之程度等一切情
    狀，量處有期徒刑3月，並諭知易科罰金之折算標準。認事
    用法，並無違誤，量刑亦屬妥適，被告仍執陳詞提起上訴否
    認犯罪，為無理由，應予駁回。
五、被告經合法傳喚，無正當理由不到庭，爰不待其陳述逕行判
    決。
據上論結，應依刑事訴訟法第368條、第371條，判決如主文。
本案經檢察官黃和村到庭執行職務。
中    華    民    國   100    年    7     月    21    日
                  刑事第六庭  審判長 法  官  邱同印
                                     法  官  何信慶
                                     法  官  吳淑惠
以上正本證明與原本無異。
不得上訴。
                                     書記官  陳雅加
中    華    民    國   100    年    7     月    29    日
附錄本案論罪科刑法條全文
中華民國刑法第339條
（普通詐欺罪）
意圖為自己或第三人不法之所有，以詐術使人將本人或第三人之
物交付者，處 5 年以下有期徒刑、拘役或科或併科 1 千元以下
罰金。
以前項方法得財產上不法之利益或使第三人得之者，亦同。
前二項之未遂犯罰之。